最高法院刑事判決　　　　　　　　　　　　　　　八十七年度台上字第四三○三號
　　上　訴　人　甲○○
　　選任辯護人　劉大新律師
右上訴人因貪污案件，不服台灣高等法院中華民國八十七年六月三日第二審判決（八
十七年度上訴字第八一三號，起訴案號：台灣台北地方法院檢察署八十五年度偵字第
一三九九五號），提起上訴，本院判決如左：
    主  文
原判決撤銷，發回台灣高等法院。
    理  由
本件原判決認定：上訴人甲○○係台灣省交通處基隆港務局環境保護所（民國八十年
成立至八十二年十二月底前採任務編組方式，下設主任一人、環保課、環工課及清潔
隊各一，八十二年組織編定核定成為基隆港務局轄下正式一級單位，設有主任一人，
轄下第一、第二、第三課及清潔隊四個二級單位）第一課課長，為依法令從事公務之
人員，於八十二年六月間，因該所第二課負責辦理「基隆港區淤泥海拋環境影響評估
計畫」（公訴人載為淤泥海拋監測計劃）之業務，甲○○時任第一課課長，於第二課
課長不在時，負責輔助為擬投標之廠商作說明並提供資訊，威廷環境顧問有限公司負
責人郭肇良欲取得該計畫案，而與甲○○時有接觸，以獲取有關之資訊，雖終未能得
標，惟期能於以後取得類似之案件，乃於八十二年七月間某日邀甲○○至甲○○住處
附近之一家泡沫紅茶店，致贈新台幣（下同）五萬元現金予甲○○，請其多幫忙，甲
○○乃利用其為第一課課長之身分及協助說明之機會，允予多幫忙，而收受該五萬元
現款，圖利自己。嗣於八十三年六月間知榮台倉儲有限公司承包之基隆港區油槽擴建
案亦需為環境影響評估工程，乃介紹此機會予郭肇良，以為答謝。嗣郭肇良因另案遭
台南地方法院檢察署檢察官偵查中，供出前情而查獲等情。因而撤銷第一審之科刑判
決，改判論處上訴人以依據法令從事公務之人員，對於非主管之事務，利用身分圖利
罪刑，雖非無見。惟查：(一)刑事訴訟法第九十五條規定，訊問被告應先告知下列事項
：1.犯罪嫌疑及所犯所有罪名。罪名經告知後，認為應變更者，應再告知。2.得保持
緘默，無須違背自己之意思而為陳述。3.得選任辯護人。4.得請求調查有利之證據。
旨在使被告得以充分行使防禦權，以達刑事訴訟為發現真實，並顧及程序公正之目的
。此項規定於總則篇內，訴訟各階段自均有其適用。原審於八十七年五月二十七日上
午審判期日，於訊問上訴人時，並未踐行上開程序，於法自有違誤。(二)按貪污治罪條
例第十二條第一項減輕其刑之規定，必須犯同條例第四條至第六條之罪者，具備(1)情
節輕微。(2)所得或所圖得財物或不正利益在新台幣五萬元以下者等兩要件，始得減輕
其刑。又該條所謂財物，係指金錢或可以金錢計算之物品而言；所稱不正利益，指財
物以外，足以供人需要或滿足人慾望之一切有形無形之利益而言。本件原判決事實認
定上訴人圖得之財物為現金五萬元。理由竟稱上訴人圖得不正利益係五萬元，已有事
實理由矛盾之違誤。又未說明上訴人之犯罪情節是否輕微，而僅以其圖得之不正利益
係五萬元，為依貪污治罪條例第十一條第一項（修正前）減輕其刑之唯一理由，依前
開說明，復有判決理由不備之違背法令。以上或為上訴意旨所指摘，或為本院得依職
權調查之事項，應認原判決有撤銷發回之原因。
據上論結，應依刑事訴訟法第三百九十七條、第四百零一條，判決如主文。
中      華      民      國    八十七    年     十二     月     十七     日
                              最高法院刑事第五庭
                                  審判長法官  黃  劍  青
                                        法官  劉  敬  一
                                        法官  林  增  福
                                        法官  邵  燕  玲
                                        法官  張  清  埤
      右正本證明與原本無異
                                              書  記  官
中      華      民      國    八十七    年     十二     月    二十三    日
